臺灣基隆地方法院民事判決　　　　　　　　 96年度訴字第2號
原　　　告　丙○○
　　　　　　癸○○
　　　　　　辛○○
　　　　　　壬○○
　　　　　　乙○○
　　　　　　丑○○
　　　　　　子○○
　　　　　　寅○○
上八人共同
訴訟代理人　林玫卿律師
被　　　告　己○○
　　　　　　丁○○
上　一　人
訴訟代理人　庚○○
上列當事人間拆屋還地等事件，本院於民國96年6月27日言詞辯
論終結，判決如下：
    主  文
被告己○○應將坐落臺北縣貢寮鄉○○段撈洞小段二四九之七地
號土地上所占用之如附圖編號二四九─七Ａ、二四九─七Ｃ所示
之門牌號碼壹北縣貢寮鄉○○街三十三號房屋、同上街四十五號
房屋拆除，並將上開所占用之如附圖編號二四九─七Ａ、二四九
─七Ｃ所示土地 (占用面積分別為四十平方公尺、七十平方公尺
)返還原告及共有人全體。
被告己○○應自民國九十一年一月二十五日起至返還如附圖二四
九─七Ａ、二四九─七Ｃ所示土地之日止，按月給付原告新臺幣
捌拾貳元。
被告丁○○應將坐落臺北縣貢寮鄉○○段撈洞小段二四九之七地
號土地上所占用之如附圖編號二四九─七Ｄ所示之門牌號碼壹北
縣貢寮鄉○○街三十五之一號房屋拆除，並將上開所占用之如附
圖編號二四九─七Ｄ所示土地 (占用面積九十四平方公尺) 返還
原告及共有人全體。
被告丁○○應自民國九十一年一月二十五日起至返還如附圖二四
九─七Ｄ所示土地之日止，按月給付原告新臺幣柒拾元。
本判決第一項、第三項關於拆屋還地之履行期間為肆月。
原告其餘之訴駁回。
訴訟費用新臺幣參萬零伍佰零貳元由被告己○○、丁○○各自負
擔新臺幣玖仟柒佰柒拾參元、貳萬零柒佰貳拾玖元。
本判決第一項、第三項於原告各以新臺幣參拾壹萬參仟元、陸拾
柒萬玖仟元或等值之彰化商業銀行可轉讓定期存單分別為被告己○○、丁○○供擔保後，得假執行。
本判決第二項、第四項於原告按月各以新台幣陸拾柒元、伍拾柒
元或等值之彰化商業銀行可轉讓定期存單為被告己○○、丁○○
供擔保後，得假執行。
原告其餘假執行之聲請駁回。
    事實理由
壹、程序方面
一、按訴狀送達後，原告不得將原訴變更或追加他訴，但請求之
    基礎事實同一者、擴張或減縮應受判決事項之聲明者不在此
    限，觀諸民事訴訟法第255條第1項第2款、第3款規定甚明。
    經查：本件原告訴之聲明原為：(一)被告己○○應將坐落臺北
    縣貢寮鄉○○段撈洞小段二四九之七地號土地 (下稱系爭土
    地) 上門牌號碼壹北縣貢寮鄉○○街三十三號房屋、壹北縣
    貢寮鄉○○街四十五號房屋 (下分稱系爭己○○Ａ房屋、系
    爭己○○Ｃ房屋，實際占用面積以實測為準) 拆除後將上開
    土地返還原告及共有人全體，及自民國九十年十二月十日起
    至返還上開占用之系爭土地之日止，按月給付原告及共有人
    全體新臺幣 (下同) 貳萬元。(二)被告丁○○應將坐落系爭土
    地上門牌號碼壹北縣貢寮鄉○○街三十五號之一房屋 (下稱
    系爭丁○○房屋，實際占用面積以實測為準) 拆除後將上開
    土地返還原告及共有人全體，及自民國九十年十二月十日起
    至返還上開占用之系爭土地之日止，按月給付原告及共有人
    全體壹萬元。嗣經實測確認被告己○○、丁○○具有事實上
    處分權之系爭己○○Ａ房屋、系爭己○○Ｃ房屋、系爭丁○○房屋所占用之土地地號及其面積後，訴之聲明按實測地號
    及面積變更為：(一)被告己○○應將坐落系爭土地如附圖編號
    二四九─七Ａ、二四九─七Ｃ所示土地上之己○○Ａ房屋、
    系爭己○○Ｃ房屋拆除後將上開所占用之如附圖編號二四九
    ─七Ａ、二四九─七Ｃ所示土地( 占用面積分別為四十平方
    公尺、七十平方公尺) 返還原告及共有人全體。及自民國九
    十一年一月二十五日起至返還上開占用之系爭土地之日止，
    按月給付原告及共有人全體二千四百二十元。(二)被告丁○○
    應將坐落系爭土地如附圖編號二四九─七Ｄ所示土地上之施
    美雲房屋拆除後將上開所占用之如附圖編號二四九─七Ｄ所
    示土地 (占用面積為九十四平方公尺)返還原告及共有人全
    體。及自民國九十一年一月二十五日起至返還上開占用之系
    爭土地之日止，按月給付原告及共有人全體二千零六十八元
    。核屬減縮應受判決事項之聲明，且其請求之基礎事實同一
    ，是依前揭規定，其所為訴之變更應予准許。
貳、實體方面
一、原告起訴主張：
(一)系爭土地係原告及如附表所示其他共有人所共有，被告己○○、丁○○無權占有原告所有系爭土地如附圖二四九─七Ａ
    、二四九─七Ｃ、二四九─七Ｄ所示土地搭建系爭己○○Ａ
    房屋、系爭己○○Ｃ房屋、系爭丁○○房屋，面積分別為四
    十平方公尺、七十平方公尺、九十四平方公尺，原告為系爭
    土地所有權人，自得依據民法第七百六十七條、第八百二十
    一條之規定，訴請被告己○○、丁○○將所占用之如附圖二
    四九─七Ａ、二四九─七Ｃ、二四九─七Ｄ所示土地上之系
    爭己○○Ａ房屋、系爭己○○Ｃ房屋、系爭丁○○房屋拆除
    ，並將上開所占用土地返還原告及共有人全體。
(二)被告己○○、丁○○無權占有原告及其他共有人所共有如附
    圖二四九─七Ａ、二四九─七Ｃ、二四九─七Ｄ所示土地搭
    建系爭己○○Ａ房屋、系爭己○○Ｃ房屋、系爭丁○○房屋
    ，面積分別為四十平方公尺、七十平方公尺、九十四平方公
    尺，致原告無法使用收益上開遭被告己○○、丁○○無權占
    用之土地，原告自得依民法第一百七十九條之規定向被告請
    求返還相當於租金之利益，即被告己○○、丁○○應均自九
    十一年一月二十五日起至返還上開占用之土地之日止，按月
    給付原告及共有人全體相當於租金之不當得利每月各二千四
    百二十元 (其計算如下：附圖二四九─七Ａ、二四九─七Ｃ
    所示之土地110平方公尺×3,300元 (土地公告地價)×0．8
    ×10%(土地法第105條準用同法第97條)÷12＝2,420元)、二
    千零六十八元 (其計算如下：附圖二四九─七Ｄ所示之土地
    94 平方公尺×3,300元 (土地公告地價)×0．8×10%(土地
    法第105條準用同法第97條)÷12＝2,068元)。
(三)併聲明：(一)被告己○○應將坐落系爭土地如附圖編號二四九
    ─七Ａ、二四九─七Ｃ所示土地上之己○○Ａ房屋、系爭己○○Ｃ房屋拆除後將上開所占用之如附圖編號二四九─七Ａ
    、二四九─七Ｃ所示土地 (占用面積分別為四十平方公尺、
    七十平方公尺) 返還原告及共有人全體。及自民國九十一年
    一月二十五日起至返還上開占用之系爭土地之日止，按月給
    付原告及共有人全體二千四百二十元。(二)被告丁○○應將坐
    落系爭土地如附圖編號二四九─七Ｄ所示土地上之施美雲房
    屋拆除後將上開所占用之如附圖編號二四九─七Ｄ所示土地
    (占用面積為九十四平方公尺)返還原告及共有人全體。及自
    民國九十一年一月二十五日起至返還上開占用之系爭土地之
    日止，按月給付原告及共有人全體二千零六十八元。(三)原告
    願提供現金或等值之彰化商業銀行可轉讓定期存單為擔保，
    請准聲請宣告假執行。
(四)對被告抗辯之陳述：
    否認系爭土地原共有人王熊與系爭己○○Ａ房屋、系爭己○○Ｃ房屋、系爭丁○○房屋之原始興建人或後手就系爭土地
    訂立租賃契約。退而言之，縱王熊曾與系爭己○○Ａ房屋、
    系爭己○○Ｃ房屋、系爭丁○○房屋之原始興建人或後手就
    系爭土地訂立租賃契約，然王熊僅係系爭土地共有人之一，
    其所為租賃之意思表示，不能對抗其餘共有人，故被告占有
    系爭土地仍屬無權占有。
二、被告己○○、丁○○對於其具有事實上處分權之之系爭己○○Ａ房屋、系爭己○○Ｃ房屋、系爭丁○○房屋分別占有原
    告所有如附圖二四九─七Ａ、二四九─七Ｃ、二四九─七Ｄ
    所示之土地並不爭執，惟被告己○○以：系爭己○○Ａ房屋
    及系爭己○○Ｃ房屋係被告於民國九十三年一月十三日以新
    臺幣 (下同)四十三萬元向屋主黃麗絨購買，至於該房屋所
    占用之土地係屋主黃麗絨原與系爭土地共有人之一王熊訂有
    租賃契約，王熊並有收取租金，然至七十八年以後王熊即未
    再收取租金，被告應該係屬有權使用系爭土地等語置辯，被
    告丁○○亦以：系爭丁○○房屋係被告於八十六年五月三十
    日以一百六十萬元向屋主戊○購買，至於該房屋所占用之土
    地係屋主戊○原與系爭土地共有人之一王熊訂有租賃契約，
    王熊並有收取租金，然至七十九年以後王熊即未再收取租金
    ，被告應該係屬有權使用系爭土地等語置辯。並均求為判決
    ：原告之訴駁回。
三、原告起訴主張：被告己○○、丁○○具有事實上處分權之如
    附圖二四九─七Ａ、二四九─七Ｃ、二四九─七Ｄ所示之系
    爭己○○Ａ房屋、系爭己○○Ｃ房屋、系爭丁○○房屋，分
    別無權占有原告所共有如附圖二四九─七Ａ、二四九─七Ｃ
    、二四九─七Ｄ所示之土地，占用面積分別為四十平方公尺
    、七十平方公尺、九十四平方公尺等情，業據原告提出系爭
    土地登記謄本、現場照片為證，且經本院於九十六年三月十
    四日會同臺北縣瑞芳地政事務所前往現場勘驗，並請臺北縣
    瑞芳地政所按原告及被告所共認之系爭己○○Ａ房屋、系爭
    己○○Ｃ房屋、系爭丁○○房屋占用範圍繪製複丈成果圖送
    院，經測量結果確係占用原告所有如附圖二四九─七Ａ、二
    四九─七Ｃ、二四九─七Ｄ所示之土地，占用面積分別為四
    十平方公尺、七十平方公尺、九十四平方公尺，有本院九十
    六年三月十四日勘驗測量筆錄、現場照片及臺北縣瑞芳地政
    事務所九十六年三月三十日北縣瑞地測字第０九六０００二
    ０六三號函附之複丈成果圖在卷可稽，被告己○○、丁○○
    除否認係無權占有外，對此並不爭執，自堪信原告此部分之
    主張為真實。是本件之爭點僅為被告己○○、丁○○具有事
    實上處分權之系爭己○○Ａ房屋、系爭己○○Ｃ房屋、系爭
    丁○○房屋有無占用原告所有系爭土地之正當權源？被告己○○、丁○○雖提出租金收據為證，並聲請傳喚證人即王熊
    之子甲○○到庭作證，然證人甲○○於本院審理時結證稱：
    「(系爭土地是否你所有？)我只是共有人之一」、「 (目前
    你是否還是共有人？)是」、「 (你的持分有多少？)六分之
    二」、「 (王熊是何人？)是我父親」、「 (王熊就系爭土
    地是否也是共有人之一？)是，我是繼承我父親」、「 (王
    熊原來的持分是多少？)也是六分之二，因為我沒有兄弟姊
    妹，所以全部由我繼承」、「 (為何劉心正、楊俊林、戊○
    可以在你們共有的土地上面蓋房子？)那時候我還小我不清
    楚，我是事後才知道，也沒有聽我父親說過」、「 (王熊是
    否有跟劉心正、楊俊林、戊○等人收過租金？)我是聽過他
    們住了十幾年都沒有收錢，他們自己不好意思，所以他們就
    要求共有人跟他們收租金，所以有去收了一次租金，但是當
    時王熊有跟他們表明我收租金，但是如果以後這個土地要利
    用的話你們還是要拆除還給人家，後來王熊發現屋主沒有照
    這樣來做，所以王熊後來也沒有再跟他們收租金」、「 (劉
    心正等人是否有跟土地共有人簽租約？)沒有，當初並沒有
    簽租約，本來是可憐他們是退伍老兵，所以才讓他們住，是
    他們住了十幾年不好意思，所以才要求共有人跟他們收租金
    ，但是因為共有人不同意，但是我爸爸看他們處境可憐，為
    了讓他們安心，所以才跟他們收了一次租金」、「 (租金是
    否只有收一次？)就只有收一次租金」等語，是依證人甲○○之上開陳述，系爭土地共有人之一王熊並未代表系爭土地
    共有人全體與系爭己○○Ａ房屋、系爭己○○Ｃ房屋、系爭
    丁○○房屋之原始興建人或後手訂立任何租賃契約，至於被
    告所提出之租金收據無非僅係被告之前手無權占有系爭土地
    所給付之相當於不當得利、土地補償金之租金，而非租賃契
    約所稱之租金，此外被告二人雖均否認其為無權占有系爭土
    地，然對於其係有權占有系爭土地始終無法舉證以實其說，
    被告二人空言辯稱其係有權占有，即難採信。
四、按「所有人對於無權占有或侵奪其所有物者，得請求返還之
    。對於妨害其所有權者，得請求除去之。」民法第七百六十
    七條前段、中段定有明文，又「各共有人對於第三人，得就
    共有物之全部為本於所有權之請求，但回復共有物之請求，
    僅得為共有人全體之利益為之。」民法第八百二十一條亦有
    明文。系爭土地分別為原告及其他共有人所共有，已如前述
    ，又被告己○○、丁○○對於未辦登記之建物即系爭己○○
    Ａ房屋、系爭己○○Ｃ房屋、系爭丁○○房屋具有事實上之
    處分權亦不爭執，雖被告己○○、丁○○否認其係無權占有
    ，然始終未能就其等係有權占有系爭土地一節舉證以實其說
    ，則被告己○○、丁○○具有事實上處分權之系爭己○○Ａ
    房屋、系爭己○○Ｃ房屋、系爭丁○○房屋坐落占有其上，
    構成無權占有，準此，原告本於上開法律規定，請求具有拆
    除權能之被告己○○、丁○○拆除系爭己○○Ａ房屋、系爭
    己○○Ｃ房屋、系爭丁○○房屋，將如附圖二四九
    ─七Ａ、二四九─七Ｃ、二四九
    ─七Ｄ所示之土地返還原告及其他共有人全體，洵屬正當，
    應予准許。
五、次按不當得利之受領人，除返還其所受之利益外，如本於該
    利益更有所取得，並應返還。但依其利益之性質或其他情形
    不能返還者，應償還其價額（民法第一百八十一條）。所謂
    「依其利益之性質不能返還者」，係指原物之用益，如利用
    耕牛犁田，為受領人服勞務，均屬之；而「依其他情形不能
    返還者」，如原物業已毀損或滅失固屬之，如因法律之禁止
    規定而不能返還者，亦應包括在內，以資公允。（最高法院
    八十五年度台上字第二九七○號判決可資參照），是無權占
    有他人土地者，應給付相當於租金之金額者，係因其受有原
    物用益之利益，而該利益依其性質無法返還，其利益之價額
    相當於租金之金額；又共有物所生對第三人之債權請求權，
    諸如不當得利請求權其給付為可分，則各共有人僅得按其應
    有部分請求賠償。本件被告己○○、丁○○無權占有系爭如
    附圖二四九─七Ａ、二四九─七Ｃ、二四九─七Ｄ所示之土
    地，已如前述，是原告所受之損害為無法使用系爭如附圖二
    四九─七Ａ、二四九─七Ｃ、二四九─七Ｄ所示之土地 (其
    中原告應有部分為四三二分之九七)，被告己○○、丁○○
    所受利益為得就系爭如附圖二四九─七Ａ、二四九─七Ｃ、
    二四九─七Ｄ所示之土地為使用收益，兩者均基於被告己○○、丁○○無權占有系爭如附圖二四九─七Ａ、二四九─七
    Ｃ、二四九─七Ｄ所示之土地之事實，故原告所受損害與被
    告己○○、丁○○所得利益間具有直接因果關係，應堪認定
    ，從而原告依不當得利之法律關係請求被告己○○、丁○○
    償還相當於租金之利益，為有理由。至計算相當於土地租金
    之不當得利金額，按城市地方房屋之租金，以不超過土地及
    其建築物申報總價年息百分之十為限，前開規定，於租用基
    地建築房屋準用之，土地法第九十七條第一項、第一百零五
    條分別定有明文；而土地價額，依土地法施行法第二十五條
    規定，係指法定地價，所謂法定地價者，依土地法第一百四
    十八條規定，係土地所有權人依土地法所申報之地價，惟因
    原告並未申報地價，系爭土地於八十九年以後迄今之公告地
    價均為一千元，依平均地權條例第十六條規定，應按系爭土
    地公告地價百分之八十即八百元為申報地價（原告誤將公告
    現值認係公告地價），另土地法第九十七條第一項之所謂年
    息百分之十為限，乃指租金之最高限額而言，並非必須照申
    報價額年息百分之十計算之，尚須斟酌基地之位置，工商繁
    榮程度、使用人利用基地之經濟價值、所受利益，彼等關係
    及社會感情等情事，以為決定（最高法院六十八年臺上字第
    三七一號判例意旨參照）。本院審酌系爭土地非處於經濟繁
    榮之地段，認以申報地價年息百分之五計算月損害金較為相
    當，依此計算之月租金利益分別為八十二元 (計算式：110
    ×800×5%÷12×97／432＝82元，小數點以下均四捨五入)
    、為七十元 (計算式：94×800×5%÷12×97／432＝70元，
    小數點以下四捨五入)，原告在請求被告己○○、丁○○分
    別自九十一年一月二十五日起至交還系爭土地之日止，按月
    給付原告各八十二元、七十元範圍內之主張，為有理由，應
    予照准，逾越此範圍之主張，為無理由，應予駁回。
六、另判決所命之給付，其性質非長期間不能履行或斟酌被告之
    境況，兼顧原告之利益，法院得於判決內定相當之履行期間
    ，民事訴訟法第三百九十六條第一項定有明文。本判決關於
    拆屋還地部分，依其性質並非立時可成，本院審酌被告己○○、丁○○現仍居住系爭房屋，遷移他去需相當時日，其性
    質非長時間不能履行，爰依上揭民事訴訟法條文規定，酌定
    本件履行期間為四月。
七、本件原告陳明願供擔保請准宣告假執行，於原告勝訴部分，
    核無不合，爰各酌定擔保金額准許之。至原告敗訴部分，其
    假執行之聲請已失所附麗，應予駁回。
八、據上論結，原告之訴為一部有理由、一部無理由，依民事訴
    訟法第79條、第85條第1項但書、第87條第1項、第396條第1
    項、第390條第2項，判決如主文。
中　　華　　民　　國　　96　　年　　7 　　月　　11　　日
                  民事庭法  官  徐世禎
以上正本係照原本作成。
對於本件判決如有不服，應於收受送達後20日內向本院提出上訴
書狀，敘述上訴之理由，上訴於臺灣高等法院，並按他造當事人
之人數附具繕本。
中　　華　　民　　國　　96　　年　　7 　　月　　11　　日
                        書記官  賴敏慧
